# Inferencia estadística

A grandes rasgos, en la inferencia estadística buscamos hacer afirmaciones acerca 
de una colección de datos de la cual sólo tenemos información parcial.

Nos concentraremos en dos de las situaciones más comunes:

1. **Inferencia a poblaciones**: el proceso generador de datos "selecciona" a algunos
elementos de una población, y queremos decir algo acerca de la población completa.

Por ejemplo, consideremos esta población de 15 personas:

```{r}
#| echo: false
#| warning: false
#| message: false
library(tidyverse)
library(gt)
theme_set(theme_minimal())
pob_1 <- tibble(id = 1:15, 
       edad = sample(18:65, 15),
       estatura = c(1.58, 1.72, 1.64, 1.50, rep(NA, 11)),
       peso = c(60, 72, 56, 60, rep(NA, 11))
       )
pob_1 |> gt()
```

Para una muestra de ellos tenemos información acerca de su estatura y peso.
¿Qué podríamos decir acerca de la estatura y el peso de la población general?

2. **Inferencia causal**: el proceso generador "asigna" tratamientos a una población o parte
de ella, y quisiéramos saber cómo se comportarían las unidades tratadas si no recibieran
tratamiento, y también cómo se comportarían unidades no tratadas si recibieran el tratamiento.

En este caso, la situación se ve como sigue. Imaginemos que tenemos 15 personas con
dolor de cabeza, y obtenemos los siguientes datos:

```{r}
#| echo: false
pob_2 <- tibble(id = 1:15, 
       edad = sample(18:65, 15),
       tomo_aspirina = sample(c(0, 1), 15, replace = TRUE)) |> 
  mutate(dolor_con_aspirina = ifelse(tomo_aspirina == 1, 6, NA)) |> 
  mutate(dolor_sin_aspirina = ifelse(tomo_aspirina == 0, 3, NA)) |> 
  mutate(dolor = ifelse(tomo_aspirina == 1, dolor_con_aspirina, dolor_sin_aspirina)) |> 
  select(id, edad, dolor_con_aspirina, dolor_sin_aspirina, tomo_aspirina, dolor)
pob_2 |> gt()
```

Nuestra pregunta en este caso es del tipo: ¿ayuda la aspirina a reducir el dolor de cabeza en esta población? ¿qué tanto ayuda? Igualmente, tenemos información incompleta, en el sentido de que
sólo observamos un resultado potencial de cada persona, dependiendo
de si tomó aspirina o no. Si supiéramos los dos resultados potenciales de cada persona
entonces podríamos contestar la pregunta sin dificultad.


::: callout-tip
## Datos incompletos e incertidumbre

Casi por regla general, el hecho de que tengamos datos incompletos
implica que una respuesta apropiada a la pregunta incorporará cierto
grado de incertidumbre, y por lo tanto conviene utilizar **modelos de probabilidad** 
para describir esa incertidumbre.

En algunos casos, sin embargo, si controlamos algunas partes del 
**proceso generador de datos**, entonces es posible simplificar mucho el 
análisis, incluso al punto de que los modelos tienen menos relevancia.
:::



